【裁判字號】    98,上訴,976
【裁判日期】    980813
【裁判案由】    偽造有價證券
【裁判全文】
臺灣高等法院刑事判決                 98年度上訴字第976號
上  訴  人
即  被  告  甲○○
選任辯護人  李進成律師
上列上訴人因被告偽造有價證券案件，不服臺灣板橋地方法院
97年度訴字第1155號，中華民國98年1月16日第一審判決（起訴
案號：臺灣板橋地方法院檢察署96年度偵緝字第2654號），提起
上訴，本院判決如下：
    主  文
原判決撤銷。
甲○○無罪。
    理  由
一、公司意旨略以: 被告甲○○於民國（下同）94年6月間，與
    龍懋建設股份有限公司（下稱龍懋公司，址設臺北縣板橋市
    ○○路5號1樓）之代表人乙○○、總經理丙○○、股東潘東
    陽簽定合作投資協議書，約定合作投資興建房屋銷售，由
    甲○○提供坐落臺北縣林口鄉○○段地號第96、103、104號
    等3筆土地（下稱本案土地），龍懋公司負責規劃、設計、
    委任施工、銷售房屋等工作，甲○○將來享有淨利所得分配
    之25%等事項，嗣於95年1月3日，其等復訂立第2份合作投資
    協議書，惟立約人丙○○、潘東陽部分，則改由郭鳳秋、潘
    彥良出名擔任，甲○○並取淂以龍懋公司之名義所簽發、票
    面金額新台幣1,000萬元、票號JT0000000號、付款人台北富
    邦銀行劍潭簡易型分行，但未記載發票日之支票一紙，作為
    前開淨利所得之擔保。詎甲○○竟意圖供行使之用，基於偽
    造有價證券犯意，在未徵得龍懋公司同意或授權之情況，即
    假冒龍懋公司名義，於不詳時地，在前述支票上偽填發票日
    為「95年10月11日」，並於95年10月間某日，由甲○○存入
    自己在華僑商業銀行台北市敦化分行帳戶，據以向付款銀行
    提示，然因龍懋公司帳戶內存款不足而遭退票，因認被告甲○○涉犯刑法第201條第1項之偽造有價證券犯嫌。
二、按犯罪事實應依證據認定之，無證據不得認定犯罪事實。又
    不能證明被告犯罪或其行為不罰者應諭知無罪之判決，刑事
    訴訟法第154條第2項、第301條分別定有明文。
三、訊據被告甲○○堅決否認上揭犯行，辯稱：當時因告訴人龍
    懋公司違約擅自出售本案土地，伊為保障上開合作投資協議
    之權利受讓人丁○○之權益，乃與丁○○一同赴銀行，由伊
    提供自身帳戶予丁○○存入本案支票，伊並於本案支票背面
    背書，惟並未填載本案支票之發票日期，且本案支票業經告
    訴人公司載明為「保證支票」，告訴人公司應已默許發生違
    約情形時，執票人得補充填載其發票日期向銀行提示兌現，
    實無何等偽造有價證券之情事等語。經查：
（一）被告甲○○於94年6月間，與龍懋公司之代表人乙○○、
      總經理丙○○、股東潘東陽簽定合作投資協議書，約定合
      作投資興建房屋銷售，由甲○○提供坐落臺北縣林口鄉○○段地號第96、103、104號等3筆土地（下稱本案土地）
      ，龍懋公司負責規劃、設計、委任施工、銷售房屋等工作
      ，投資所得之淨利，由本案土地之地主分得45%，龍懋公
      司及甲○○分得55%，甲○○再與乙○○、丙○○、潘東
      陽均分該55%之淨利等事項，嗣被告甲○○與乙○○、丙○○之妻郭鳳秋、潘東陽之子潘彥復於95年1月3日重新簽
      訂合作投資協議書，約定本案土地之比例為4人各得25%，
      投資所得淨利亦由4人各分得25%，並由龍懋公司則負責規
      劃、設計、委任施工、銷售房屋工作等事項，因甲○○並
      非龍懋公司之股東，龍懋公司乃簽發僅未填載發票日期之
      本案系爭支票1紙，交予甲○○作為上開25％淨利之擔保
      ，被告甲○○並於翌日將其於上開重新簽立之合作投資協
      議書內所享有之淨利分配等權利全部轉讓予友人丁○○，
      並將其所書立之讓渡書出示予乙○○，由乙○○充作該讓
      渡書之見證人等情，業據證人即龍懋公司代表人乙○○於
      偵查中及原審審理時指（證）述綦詳（參見臺灣板橋地方
      法院檢察署95年度他字第7197號偵查卷第1至3頁、同署96
      年度偵緝字第2654號偵查卷第39至40頁、同偵查卷第44至
      50頁、原審97年7月7日審判筆錄第4至11頁、原審97年11
      月25日審判筆錄第4至9頁），核與證人丙○○於偵查中及
      原審審理時證述之情節相符（參見同署96年度偵緝字第
      2654 號偵查卷第39頁、原審97年7月7日審判筆錄第12至
      16頁），亦與被告供述之情節相符（參見同署96年度偵緝
      字第2654號偵查卷第34至36頁、同偵查卷第96頁、原審97
      年5 月23日準備程序筆錄第2頁、原審97年9月15日審判筆
      錄第18至22頁、原審97年10月7日審判筆錄第9至10頁）。
（二）按所謂偽造有價證券，以無權簽發之人冒用他人名義簽發
      有價證券為要件，如行為人基於本人之授權，或其他原因
      有權簽發者，則與無權偽造行為不同（最高法院84年度台
      上字第6417號裁判要旨參照）。依上開事證可知，被告取
      得系爭本案支票，係因與與乙○○等人簽訂合作投資協議
      書，因被告並非龍懋公司之股東，龍懋公司乃簽發僅未填
      載發票日期之本案系爭支票1紙，交予被告作為被告25％
      淨利之擔保，是被告取得系爭支票並非基於不法之原因。
      又詳觀由龍懋公司出具之保證書內全文記載：「立書人保
      證土地坐落台北縣林口鄉○○段96、103、104等三筆計約
      541坪保證于受保證人甲○○依附件合作協議內容包含營
      造及建設，其分得淨利，並同時開立龍懋建設（股）份有
      限公司保證支票金額壹仟萬元正，待上述土地基地坐落完
      竣將其淨利分配於受保證人同時返還保證支票」（見96年
      度偵緝字第2654號偵查卷第53頁），足認系爭支票係作為
      保證支票。上開保證書並無特別約定被告不得填寫票據日
      期，被告已依約提供上開土地，嗣後土地復移轉過戶登記
      予龍懋公司作為投資興建之用，應認龍懋公司有默示授權
      被告有填寫票據日期予以提示以擔保其債權之權利，否則
      ，龍懋公司何須開立系爭支票？系爭票據豈非有失保證之
      旨。
（三）復查，證人丁○○於原審證稱: 伊有見過系爭支票，伊與被
      告二人一起去銀行，不曉得是伊或被告存入，因為龍懋公司
      違約把土地賣掉，沒有通知被告和伊，所以渠等就把支票存
      入；簽合建案土地之前，伊就和被告有合作關係，被告已經
      找好土地，被告沒有錢買，才來找伊，伊出錢，由被告去買
      ，伊出了1600萬元，被告後來有把合建案的權利轉讓給伊等
      語（見原審卷一第117頁）；又證人乙○○於本院到庭證稱
      ：本件上開土地出賣時有跟被告講，被告沒有同意等語（
      見本院卷第66頁），足認龍懋公司出賣上開土地時並未取
      得被告及其受讓人丁○○之同意。又依被告與證人乙○○
      等人第二次所簽合作投資協議書第肆款約定：係由龍懋公
      司負責規劃、設計、委任施工、銷售等（見偵緝字第2654
      號卷第60頁），並不包含出賣系爭土地；本件被告提供土
      地予龍懋公司投資興建，於龍懋公司未經其本人或其受讓
      人之同意將系爭土地出賣，被告主觀上以系爭土地出賣未
      經其本人及受讓人同意，龍懋公司並無出賣土地之權限，
      認龍懋公司已有違約，而與其受讓人丁○○填載發票日期
      後一同前往提示系爭支票，顯在行使其原可分得淨利之損
      害賠償債權，應認被告主觀上並無偽造有價證券之犯意。
（四）至證人乙○○於原審證稱：龍懋公司簽發本案支票交予被
      告之際，雙方僅約定上開合作投資協議之房屋興建完成銷
      售獲利後，被告得持本案支票請求給付總淨利之25%，龍
      懋公司或乙○○並未授權或同意被告得逕自填載本案支票
      之發票日期或持以向銀行提示兌領等情，惟查，依被告與
      證人乙○○等人第二次所簽合作投資協議書，龍懋公司僅
      應負責規劃、設計、委任施工、銷售等工作，然龍懋公司
      嗣後將土地出賣，則系爭土地興建房屋銷售獲利之條件，
      顯然已無從成就；次查，證人丁○○於原審證稱龍懋公司
      把土地賣掉後有與伊和解，伊有拿到300萬元等語（見原
      審卷一第118頁）；又系爭支票於95年10月13日退票，於
      96年4月16日由龍懋公司清償贖回支票等情，亦有台北富
      邦商業銀行福港分行、台灣票據所函附卷可稽（見本院卷
      第50、54-57頁）；又證人乙○○於本院審理經詢問：「
      問：開這張保證票，是要保證什麼？答: 以後的利潤怎樣
      不知道，先開票作保證。又經詢及如被告沒有分到應得之
      利潤，這張保證支票應如何處理？證人則未予回答等情（
      見本院卷第66頁）；依上開各情，被告與龍懋公司負責人
      乙○○等人間關於系爭土地違約賠償、利潤多寡均未明確
      約定，被告應得之利潤、損害賠償是否達1,000萬元，固
      應經結算，惟此乃民事上不當得利之問題，與刑事上偽造
      有價證券犯行應認係屬二事。證人乙○○所證須待上開合
      作投資協議之房屋興建完成銷售獲利後，被告始得持系爭
      支票請求給付淨利云云，依上開各情，應認係告訴人單方
      之指述，自難援引為不利於被告之認定。
四、綜上所述，系爭支票為保證支票，雙方並無特別約定不得填
    載票據日期，應認有默示授權被告有填寫票據日期予以提示
    以擔保其債權之權利，被告主觀上尚難認有偽造有價證券之
    犯意，被告所為與刑法第201條第1項偽造有價券之構成要件
    尚有未合。此外，復查無其他積極證據證明證明被告有公訴
    人所指犯行。原審未查，遽論被告罪刑，尚有違誤。被告上
    訴據此指摘原審判斷不當，為有理由，應由本院撤銷原判決
    ，並改判被告無罪。
五、適用的法律：刑事訴訟法第369條第1項前段、第364條、第3
    01條第1項。
本案經檢察官許仲瑩到庭執行職務。
中    華    民    國    98    年    8     月    13    日
                  刑事第六庭審判長法  官  林堭儀
                                  法  官  張明松
                                  法  官  吳淑惠
以上正本證明與原本無異。
如不服本判決，應於收受送達後10日內向本院提出上訴書狀，其
未敘述上訴之理由者並得於提起上訴後10日內向本院補提理由書
（均須按他造當事人之人數附繕本）「切勿逕送上級法院」。
                                  書記官  陳雅加
中    華    民    國    98    年    8     月    19    日


司法院資訊處製作；財團法人民間司法改革基金會備份。
